臺灣桃園地方法院民事判決　　　　　　　100年度訴字第997號
原　　　告　蕭智杰即四季興烤又.
訴訟代理人　陳鄭權律師
複　代理人　陳泓年律師
被　　　告　陳傳斌
上列當事人間解除契約等事件，本院於民國100 年12月2 日言詞
辯論終結，判決如下：
    主      文
被告應給付原告新台幣壹拾萬元，及自民國一百年十一月十一日
起至清償日止，按週年利率百分之五計算之利息。
原告其餘之訴駁回。
訴訟費用由被告負擔六分之一，餘由原告負擔。
本判決第一項得假執行。
原告其餘假執行之聲請駁回。
    事實及理由
壹、程序方面：
一、按訴狀送達後，原告不得將原訴變更或追加他訴。但擴張或
    減縮應受判決事項之聲明者，不在此限，民事訴訟法第255
    條第1 項第3 款定有明文。查原告起訴狀所載之聲明為：「
    (一)被告應給付原告新台幣（下同）60萬元，及自起訴狀繕本
    送達被告之翌日起至清償日止，按年息5%計算之利息。(二)被
    告應給付原告自民國100 年6 月12日起至被告拆除『四季興
    烤又炸』商標及服務標章之圖案、名稱與字體之招牌或其他
    設備或停止使用之日止每日1 萬元。(三)願供擔保請准宣告假
    執行」，嗣原告於100 年11月4 日具狀變更聲明為：「(一)被
    告應給付原告60萬元，及自100 年9 月8 日起至清償日止，
    按年息5%計算之利息。(二)被告應給付原告自100 年6 月5 日
    起至同年8 月18日止每日1 萬元，共計75萬元，及自100 年
    9 月8 日起至清償日止，按年息5%計算之利息。(三)前2 項聲
    明，原告願供擔保，請准宣告假執行。」（見本院卷第48頁
    反面），此核屬減縮應受判決事項之聲明，揆諸首開規定，
    要無不合，應予准許。
二、本件被告經合法通知，無正當理由未於言詞辯論期日到場，
    核無民事訴訟法第386 條各款所列情形，爰依原告聲請，由
    其一造辯論而為判決。
貳、實體方面：
一、原告主張：原告係「四季興烤又炸」之加盟總部負責人，被
    告於98年8 月5 日與原告簽訂四季興烤又炸合約書（下稱系
    爭加盟合約），約定由原告授權被告在桃園縣桃園市○○路
    390 號經營「四季興烤又炸」大有店，被告得使用原告所指
    定之服務標章，並依原告之制度經營「四季興烤又炸」加盟
    店。詎被告加盟後，即一再違反系爭加盟合約第7 條貨物供
    應之規定，私自向他人進貨青椒、玉米、香菇、雞丁、雞排
    、雞塊、熱狗、秋刀魚、培根、蔥、沙拉油、胡椒鹽、辣椒
    粉、防油紙袋、塑膠袋、竹叉、小香腸及香料粉等，原告於
    100 年6 月9 日發函予被告通知其改善，被告未予置理，依
    系爭加盟合約第7 條約定，系爭加盟合約於原告發文3 日後
    自動失效，被告並須賠償原告60萬元。又被告自100 年6 月
    5 日未通知原告即無故未繼續營業，直至同年8 月19日由訴
    外人林銘聰接續營業為止，被告共計停業70日，顯已違反系
    爭加盟合約第26條第1 項約定，原告另於100 年11月9 日依
    系爭加盟合約第26條第3 項約定以桃園府前郵局第1572號存
    證信函解除系爭加盟合約，並請求被告給付自100 年6 月5
    日起至同年8 月18日止，每日1 萬元，共計75萬元之違約金
    等語。並聲明：(一)被告應給付原告60萬元，及自100 年9 月
    8 日起至清償日止，按年息5%計算之利息。(二)被告應給付原
    告自10 0年6 月5 日起至同年8 月18日止每日1 萬元，共計
    75萬元，及自100 年9 月8 日起至清償日止，按年息5%計算
    之利息。(三)前2 項聲明，原告願供擔保，請准宣告假執行。
二、被告未於言詞辯論期日到場，亦未提出書狀作何聲明或陳述
    。
三、經查，原告主張兩造於98年8 月5 日簽訂「四季興烤又炸加
    盟合約書」，由原告授權被告在桃園縣桃園市○○路390 號
    經營「四季興烤又炸大有店」之事實，業據其提出系爭加盟
    合約書1 件為證，而被告經合法通知，未於言詞辯論期日到
    場，亦未提出書狀作何聲明或陳述，是原告此部分之主張，
    堪信為真實。
四、原告另主張被告有違反系爭加盟合約書第7 條、第26條約定
    之情事，並經原告為終止系爭加盟合約之意思表示，被告應
    依系爭加盟合約書第36條之約定，賠償原告違約金60萬元，
    暨依系爭加盟合約書第31條之約定，賠償自其擅自停業之日
    即100 年6 月5 日起至同年8 月19日訴外人林銘聰接續營業
    之日止，以每日1 萬元計算，合計75萬元之違約金等語。經
    查：(一)原告主張被告擅自向他人進貨，違反系爭加盟合約書
    第7 條之約定，並經其委託陳鄭權律師寄發桃園府前（21支
    ）郵局第757 號存證信函予被告，表示契約應於文到3 日後
    自動失效乙情，固據其提出上開存證信函1 件為證。然查：
    1.系爭加盟合約書第7 條約定：「乙方（即被告）營業期間
    所需之商品應由甲方（即原告）供應，未經甲方同意，乙方
    不得私自向他人進貨，乙方應於進貨日之前向原告訂貨。乙
    方若違反本條之規定，甲方雖繼續提供乙方其他部分產品之
    供貨，但自違反規定之日起，乙方首先自動喪失甲方所提供
    之商圈保障權利，甲方有權於乙方原擁有之商圈保障範圍內
    開其他四季興烤又炸。乙方在喪失商圈保障後，若再經甲方
    以書面通知乙方改善，乙方仍未依合約改善，自甲方發函參
    日後，本合約自動失效，甲方完全停止供貨，乙方應賠償甲
    方60萬元整。」（見本院卷第9 頁背面、第10頁），足見兩
    造係約定被告如遭原告查獲私自向他人進貨，固喪失其商圈
    保障權利，然系爭加盟契約並不當然終止，僅於原告以「書
    面」通知改善後，被告仍繼續私下向他人進貨時，原告始得
    依上開約定主張自原告發函3 日後，系爭加盟合約自動終止
    。2.原告主張其於100 年6 月4 日查獲被告私下向他人進貨
    ，雖據其提出錄影光碟1 件為證，然此僅生令被告喪失商圈
    保障權利之效力，業如前述，原告仍須另以「書面」通知被
    告改善，並於被告拒不改善時，始生契約終止之效力。然而
    ，原告於100 年6 月9 日委託陳鄭權律師所寄發之存證信函
    並無隻字片語提及要求被告依合約改善進貨事宜，而係逕行
    主張契約應於文到3 日後自動終止，並命被告賠償違約金60
    萬元（見本院卷第14、15頁），而原告復自承於上開存信證
    函寄發前，未曾以書面通知被告改善，上開存證信函俟因「
    候投逾期退回」，而被告於100 年6 月5 日即停止營業，故
    原告於上開存證信函寄送後，並未再次查獲被告私下向他人
    進貨等情，並有蓋有退件戳章之信封影本1 件在卷可憑（見
    本院卷第33頁），則原告通知被告改善之意思表示自不能認
    已「達到」被告，遑論被告有經書面通知改善而不改善之情
    ，此與系爭加盟契約書第7 條所定原告得行使終止權之情形
    顯不相當，則原告於100 年6 月9 日委託陳鄭權律師所寄發
    之上開存證信函尚難謂已合法發生終止契約之效力。(二)再原
    告主張被告未經其事前書面同意，於100 年6 月5 日擅自停
    止營業，且期間超過30日，原告已依系爭加盟契約書第26條
    之約定，於100 年11月9 日委託陳鄭權律師寄發桃園府前（
    21支）郵局第1572號存證信函予被告，終止系爭加盟契約，
    該存證信函已於100 年11月10日送達被告等情，並提出桃園
    府前（21支）郵局第1572號存證信函1 件為證（見本院卷第
    77頁），而被告經合法通知，未於言詞辯論期日到場，亦未
    提出書狀作何聲明或陳述，堪信原告此部分之主張為真實。
    查系爭加盟契約書第26條約定：「乙方於本合約有效期間內
    ，未經甲方事前書面同意，不得擅自停止營業或暫停營業。
    乙方因特殊事故需暫停營業時，應自停業之日起前十五日通
    知甲方。前項暫停營業期限不得超過三十日。超過者，甲方
    得不經通知乙方立即終止本合約。乙方未經通知甲方即自行
    停止營業或暫停營業或於前項停業期滿而未開始營業者，甲
    方得不經通知乙方立即終止本合約。」，有系爭加盟契約書
    在卷可參（見本院卷第11頁背面），則原告既已據此對被告
    為終止系爭加盟契約之意思表示，且該意思表示已於100 年
    11月10日達到被告，則系爭加盟契約應於斯日起發生終止之
    效力。
五、查系爭加盟契約書第36條約定：「乙方若違反上列條款任一
    規定，甲方得終止本合約，乙方須賠償甲方陸拾萬元違約金
    」，有系爭加盟合約書1 份可稽。惟按「約定之違約金額過
    高者，法院得減至相當之數額。」，民法第252 條定有明文
    ，此項核減，法院得以職權為之，是否相當，仍須依一般客
    觀事實、社會經濟狀況及當事人所受損害，以為酌定標準，
    又約定之違約金是否過高，應就債務人若能如期履行債務時
    ，債權人可得享受之一切利益為衡量之標準（最高法院79年
    度台上字第1612號、49年度台上字第807 號、51年度台上字
    第19號判例參照）。爰審酌原告於98年8 月5 日加盟被告，
    約定合約期限自98年8 月5 日起至103 年8 月5 日止，如被
    告依約履行，原告在契約存續期間內，原可自被告獲取供應
    原物料、配料之利潤，而被告於100 年6 月5 日無故停止營
    業，固足使原告喪失該項利得。然而，原告於系爭加盟契約
    合法終止前，即於100 年8 月19日授權訴外人林銘聰在相同
    之營業地點即桃園縣桃園市○○路390 號經營「四季興烤又
    炸大業店」，並與林銘聰簽訂四季興烤又炸加盟合約書，合
    約期限自100 年8 月19日起至100 年8 月18日止，林銘聰於
    訂立合約時，復支付原告5 萬元之投資開辦費用，有原告與
    林銘聰簽訂之四季興烤又炸加盟合約書1 件在卷可憑（見本
    院卷第53-63 頁），是原告因被告停止營業所受之損害實屬
    有限，且其所稱另受有原得自其他欲加盟者取得10萬元加盟
    金之損害，亦非可採。本院綜合上情，併參酌原告主張其於
    上開被告停業期間喪失之預期利潤為9 萬餘元等一切情狀，
    認兩造所約定之60萬元違約金顯屬過高，應予酌減為10萬元
    。至原告另主張依系爭加盟契約書第31條約定，請求被告給
    付自100 年6 月5 日起至同年8 月18日止每日1 萬元，共計
    75萬元之違約金。然查，系爭加盟契約書第30條、第31條係
    約定被告應於合約期限屆滿或經終止或解除之日起3 日內自
    行負責拆卸所有有關「四季興烤又炸」商標及服務標章之圖
    案、名稱與字體之招牌或其他設備，如違反上開規定，應賠
    償原告自本合約期限屆滿或終止或解除之日起至被告拆除有
    關「四季興烤又炸」商標及服務標章之圖案、名稱與字體之
    招牌或其他設備或停止使用之日止每日1 萬元之違約金（見
    本院卷第12頁），而系爭加盟契約係於100 年11月10日始經
    原告合法終止，則被告在此之前尚無拆除有關「四季興烤又
    炸」商標及服務標章之圖案、名稱與字體之招牌或其他設備
    之義務，原告以被告未於100 年6 月5 日拆除上開招牌或其
    他設備，請求被告賠償自100 年6 月5 日起至同年8 月18日
    止每日1 萬元之違約金，自非可採。
六、綜上所述，原告依系爭加盟契約之法律關係，請求被告給付
    違約金10萬元，及自系爭加盟契約合法終止之翌日即100 年
    11月11日起至清償日止，按週年利率5%計算之利息，為有理
    由，逾此範圍之請求，即屬無據，應予駁回。
七、本件原告勝訴部分，所命給付之金額未逾50萬元，爰依民事
    訴訟法第389條第1項第5款之規定，職權宣告假執行。
八、據上論結，本件原告之訴為一部有理由、一部無理由，依民
    事訴訟法第385 條第1 項前段、第79條、第389條第1 項第5
    款之規定，判決如主文。
中    華    民    國   100    年    12    月    16    日
                  民事第二庭    法  官  劉佩宜
以上正本係照原本作成。
如對本判決上訴，須於判決送達後 20 日內向本院提出上訴狀。
如委任律師提起上訴者，應一併繳納上訴審裁判費。
中    華    民    國   100    年    12    月    19    日
                                書記官  洪千棻